臺灣臺中地方法院民事判決　九十二年度國字第二三號
　　原　　　告　　乙○○
　　訴訟代理人　　施志明　律師
　　複　代理人　　林雅儒　律師
　　被　　　告　　豐原市公所
　　法定代理人　　甲○○
右當事人間請求國家賠償事件，本院於民國九十二年十二月三十一日言詞辯論終結，
判決如左：
    主      文
原告之訴駁回。
訴訟費用由原告負擔。
    事實及理由
一、本件被告經合法通知，未於言詞辯論期日到場，核無民事訴訟法第三百八十六條
    各款所列情形，爰依原告之聲請，由其一造辯論而為判決。
二、本件原告主張，被告機關所依據民國（下同）七十五年六月十三日台中縣政府發
    文字號七五府建都字第一○一○二九號函公告豐原都市計劃（合作新村附近）細
    部計劃，公告之目的在於補建道路中心樁位，並於八十五年七月二日及九月九日
    點交樁位予地政事務所，惟疏未告知ＩＰ１３９．２２７３．２３６３為暫不釘
    樁之道路中心樁位，致地政事務所據以釘樁辦理分割。地政事務所完成分割後，
    於八十六年三月二十八日函送分割成果圖至被告機關，被告亦無查覺都市計劃不
    符，並據以核發分區使用證明。嗣原告於八十七年十一月間擬向本院民事執行處
    標購上開合作新村附近土地建築房屋，為確保標購之土地適於建築，乃向被告機
    關申請分區使用證明，依所申請之分區使用證明，豐原市○路○○段一之三二五
    、一之三四四號面積一三四平方公尺均為住宅區，係為可建築用地，原告乃買下
    合併拍賣之土地四筆即同段一－三二五、一－三四、一－五六四、一－五六五號
    土地（下稱系爭四筆土地），面積共一七八平方公尺。原告申請建築執照後，被
    告發覺道路中心樁位與都市計劃不符，乃撤銷已釘之樁位，道路中心一經撤銷，
    建築線即無法指定，因此原告標購之之土地是否為建築用地遂成不確定之狀態。
    九十一年間，被告辦理公告修正豐原都市計劃（合作新村附近）細部計劃六米計
    劃道路中心樁成果圖，經公告期滿無人異議，乃函請豐原地政事務所依樁位成果
    圖辦理地籍分割。原告所受之損害因此而告確定，購買之系爭四筆土地並分割為
    九筆土地號即豐原市○路○段○路墘小段一－三二五、一－五九六、一－一六○
    、一－六○一、一－六○二、一－五六四、一－五七五、一－五七六、一－五九
    四、一－五九五號，其中原屬建地而被劃為道路用地者有三筆，即一－三二五、
    一－六○一、一－六○二號，面積共八二平方公尺。原告於九十一年六月二十四
    日請求被告機關徵收上開道路用地，經被告機關於同年十一月二十日拒絕。原告
    復於九十二年八月十九日向被告機關請求國家賠償，亦遭拒絕。按依上開遭被劃
    為道路用地之四筆土地以每平方公尺公告現值四萬二千元計算，損失計三百四十
    四萬四千元，又原告於八十七年十一月間購買上開土地迄至九十一年五月道路中
    心樁位確定止，逾三年四個月均無法建築使用，受有相當於租金之損害，茲以公
    告現值之百分之十計算年租金，可建築用地一三四平方公尺，計租金損害為00
    00000元，合計前二項共計損害額為五百三十二萬元。爰依國家賠償法第二
    條第二項規定提起本件訴訟，求為被告應如數給付上開金額，及自九十二年八月
    二十日起至清償日止，按年息百分之五計算之利息。
三、按公務員於執行職務行使公權力時，因故意或過失不法侵害人民自由或權利者，
    國家應負損害賠償責任，國家賠償法第二條第二項前段，定有明文。依此規定，
    國家賠償責任之成立，係以公務員之違法有責行為為其前提。綜諸同條第三項國
    家於賠償後，對於造成損害有故意或重大過失之公務員有求償權，是顯然採取國
    家代位責任之理論（註：同法第三條第一項之國家賠償責任屬國家自己責任）。
    本此而論，國家賠償法第二條第二項前段國家賠償之要件為(1)行為人須為公務員
    。(2)須為執行職務行使公權力之行為。(3)行為係屬不法。(4)行為人有故意或過失
    。(5)人民之自由或權利受到侵害。(6)不法之行為與損害之發生須有相當因果關係
    。其中所謂之權利，固包含財產權，然稱財產權者如物權、債權、智慧財產權（
    即無體財產權）、準物權（如漁業權、水權等）等，惟難謂包括純粹經濟上損失
    （即純粹財產上損害）。此由，民法第一百八十四條第一項、第二項（侵權行為
    ）「因故意或過失，不法侵害他人之權利者，負損害賠償責任。故意以背於善良
    風俗之方法，加損害於他人者亦同。」、「違反保護他人之法律，致生損害於他
    人者，負賠償責任。」。上開民法第一百八十四條第一項規定前、後兩段為相異
    之侵權行為類型。關於保護之法益，前段為權利，後段為一般法益。關於主觀責
    任，前者以故意過失為已足，後者則限制須故意以背於善良風俗之方法加損害於
    他人，兩者要件有別，請求權基礎相異，訴訟標的自屬不同（最高法院八十年度
    台上字第三七六○號判決要旨）。此即民法第一百八十四條規定係調和「行為自
    由」和「保護的權益」此兩個基本利益，區別不同的權益的保護，而組成侵權行
    為責任體系。被侵害者係他人權利時，只要加害人具有故意或過失，即應依民法
    第一百八十四條第一項前段負損害賠償責任。其被侵害者，非屬權利時，須加害
    行為係出於故意背於善良風俗方法（第一百八十四條第一項後段），或違反保護
    他人之法律（第一百八十四條第二項）時，被害人始得請求損害賠償。易言之，
    民法第一百八十四條第一項前段所保護的，限於權利，不及一般財產上之利益（
    純粹財產上損害、純粹經濟上損失）。一般財產上利益僅能依民法第一百八十四
    條第一項後段規定或第二項受到保護。立法者所以作此「區別性的權益保護」，
    係鑒於一般財產損害範圍廣泛，難以預估，為避免責任氾濫，特嚴格其構成要件
    ，期能兼顧個人行為之自由。本此而論，民法第一百八十四條第一項前段、後段
    與同條第二項所保護之客體，固有差別。然上開侵權行為之責任成立要件，可歸
    納為構成要件（即指構成要件該當性，組成因素包括行為、侵害權利或法益、造
    成損害及因果關係）、違法性、及故意或過失（僅係於民法第一百八十四條第二
    項情形時係推定過失，請求權人就此勿庸舉證而已，另第一百八十四條第一項後
    段須以背於善良風俗之手段），是為侵權行為的三層結構。互核前揭民法第一百
    八十四條第一項前段與國家賠償法第二條第二項前段規定以觀，僅行為人之身分
    及執行職務不同。換言之，國家賠償法第二條第二項前段係公務員執行職務對於
    人民之侵權行為。故而，本於國家賠償法第二條第二項前段之文義解釋及對於上
    開民法第一百八十四條第一項前段之說明，國家賠償法第二條第二項前段所保護
    之客體，自不及所謂純粹經濟上損失（即純粹財產上損害）甚明。本件依原告前
    開所主張者，係指因被告核發內容不正確之分區使用證明書，致原告決定購買（
    執行程序之拍賣）系爭四筆土地，嗣原告購買後因被告撤銷已訂之道路中心樁位
    ，致伊受有上開如聲明所示之損失。核其性質，屬純粹經濟上損失（即純粹財產
    上損害），而非權利受損（即分區使用證明書僅係提供原告決定是否購買系爭四
    筆土地經濟上動機之一，被告機關於核發分區使用證明書時，原告並未存有任何
    權利，原告嗣後受有損害者為原告拍買取得系爭四筆土地後，被告機關之行政處
    分，而此應依行政訴訟程序以為解決）。是以，縱認被告機關所核發予原告之分
    區使用證明書，存有如原告所主張之內容。惟依前開說明，原告亦無從依國家賠
    償法第二條第二項前段為國家賠償之請求。換言之，縱認原告本件之主張為真實
    ，被告之行為仍不符國家賠償之要件。是原告本件之請求，於法即有未合，無從
    准許，自應予以駁回。
四、本件於原告所主張之事實均屬為真之情狀下，原告亦無從依國家賠償法第二條第
    二項前段為本件之請求。則本件是否確有如原告所主張被告機關所核發之分區使
    用證明書內容不正確，該核發分區使用證明書之行為是否屬行使公權力之行為等
    情，本院即勿庸再予審酌，亦以敘明。
五、據上論結，本件原告之訴為無理由，依民事訴訟法第三百八十五條第一項前段、
    第七十八條，判決如主文。
中　　　華　　　民　　　國　　九十三　　年　　  一  　　月　　  十二　　日
                                  臺灣臺中地方法院民事第四庭
~B法　　　官　陳添喜
正本係照原本作成
如對本判決上訴，須於判決送達後廿日內向本院提出上訴狀
中　　　華　　　民　　　國　　九十三　　年　　 一　　　 月　　 十二　　 日
~B法院書記官
